【裁判字號】    96,上訴,2262
【裁判日期】    970506
【裁判案由】    貪污
【裁判全文】
臺灣高等法院臺中分院刑事判決        96年度上訴字第2262號
上  訴  人
即  被  告  乙○○
選任辯護人  林春榮律師
上列上訴人因貪污案件，不服臺灣南投地方法院96年度訴字第15
7號中華民國96年6月27日第一審判決（起訴案號：臺灣南投地方
法院檢察署95年度偵字第1918號），提起上訴，本院判決如下：
    主  文
原判決關於乙○○部分撤銷。
乙○○無罪。
    理  由
一、公訴意旨略以：乙○○於民國89年12月間起，即擔任林務局
    南投林區管理處（下稱南投林管處）治山課技術士，負責臨
    時工監工及工資表製作等業務；另謝志昇則自90年2月12日
    起受雇予南投林管處土城分站擔任臨時工工作，負責保安林
    檢定等工作，乙○○、謝志昇（業經臺灣南投地方法院判決
    無罪確定）等2人均為依據法令從事公務之人員；而謝志昇
    月薪為新台幣（下同）30000元，如請假1日則扣薪水1000元
    ；而謝志昇於南投林管處土城分站工作時，每日應依規定於
    「臨時工出工卡」之「上午出工」或「下午出工」之「簽到
    」欄位上簽名或用印，另乙○○則於「監工簽證」處蓋章，
    藉以證明謝志昇當日確有出工，如有請假則應填寫假單，藉
    以辦理扣款事宜；而乙○○則於次月月初依據謝志昇上月份
    之「臨時工出工卡」上之實際出班情形核對無誤，再行製作
    「臨時工工資表」後，送交南投林管處會計室據以製作傳票
    ，繼依謝志昇之實際上班日數發放工資，匯入謝志昇設於台
    灣土地銀行草屯分行之帳戶內（帳號為000000000000號）；
    詎乙○○明知謝志昇於90年9月10日起至同年月14日止，係
    與其一同赴大陸地區旅遊，該期間謝志昇並無實際上班，亦
    未依規定辦理請假扣款5日之薪水即5000元，竟夥同謝志昇
    基於圖利謝志昇本人之共同犯意聯絡，由乙○○主動替謝志
    昇於90年9月10至14日之「臨時工出工卡」上「上午出工」
    及「下午出工」之「簽到」欄位上用印外，另於90年10月初
    於製作職務上所掌管之謝志昇「保安林檢定90年9月份臨時
    工資發放明細表」時，於「工資總額」之欄位，竟仍記載30
    000元，而未扣除謝志昇上開未上班5日之薪水5000元，致使
    南投林管處人員李其澤、周書田等人不察，而依照乙○○所
    製作之薪資發放明細表，同意將30000元匯入謝志昇上開帳
    戶內，而直接圖謀謝志昇私人之不法利益5000元，足生損害
    林管處對於員工薪資發放之正確性。因認乙○○涉犯刑法第
    216條、第213條之行使公務員登載不實文書、貪污治罪條例
    第6條第1項第4款之圖利等罪嫌云云。
二、證據能力方面：
    按被告以外之人於審判外之言詞或書面陳述，除法律有規定
    者外，不得作為證據，刑事訴訟法第159條第1項定有明文。
    被告乙○○及選任辯護人於原審主張本件證人周書田、李其
    澤於調查站之證述，均無證據能力（見原審卷第39頁）；於
    本院審理中主張證人周書田、李其澤、謝志昇於調查站之證
    述，均無證據能力（見本院卷第28頁），自均應予以排除。
    至於其餘證據，檢察官、被告乙○○及其選任辯護人迄本院
    言詞辯論終結前均未表示異議，依刑事訴訟法第159條之5規
    定，應認有證據能力，合先敘明。
三、按犯罪事實應依證據認定之，無證據不得認定犯罪事實；又
    不能證明被告犯罪或其行為不罰者，應諭知無罪之判決，刑
    事訴訟法第154條第2項、第301條第1項分別定有明文。又所
    謂認定犯罪事實之證據，係指足以認定被告確有犯罪行為之
    積極證據而言，該項證據自須適合於被告犯罪事實之認定，
    始得採為斷罪之資料；且如未能發現相當確實證據，或證據
    不足以證明，自不能以推測或擬制之方法，以為裁判之基礎
    ；而認定犯罪事實所憑之證據，雖不以直接證據為限，間接
    證據亦包括在內，然而無論直接證據或間接證據，其為訴訟
    上之證明，須於通常一般人均不致有所懷疑，而得確信其為
    真實之程度者，始得據為有罪之認定，倘其證明尚未達到此
    一程度，而有合理之懷疑存在時，即難遽採為不利被告之認
    定。（最高法院45年台上字第1206號判例、52年台上字第13
    00號判例、76年台上字第4986號判例、84年度台上字第5368
    號判決參照）。另刑事訴訟法第161條已於91年2月8日修正
    公佈，其第一項規定：檢察官就被告犯罪事實，應負舉證責
    任，並指出證明之方法。因此，檢察官對於起訴之犯罪事實
    ，應負提出證據及說服之實質舉證責任。倘其所提出之證據
    ，不足為被告有罪之積極證明，或其指出證明之方法，無從
    說服法院以形成被告有罪之心證，基於無罪推定之原則，自
    應為被告無罪判決之諭知。
四、公訴意旨認上訴人即被告（以下稱被告）乙○○涉犯上開罪
    嫌，無非以被告乙○○於調查站初訊及檢察官複訊時均坦承
    不諱；核與證人李其澤、周書田於調查站初訊時證述相符；
    依據共同被告謝志昇於90年1月31日與南投林管處所簽訂之
    行政院農業委員會林務局南投林區管理處雇用臨時性定期工
    工作契約第5條明定：乙方（即指同案被告謝志昇）在受雇
    期間，除星期例假日得輪休外，除奉短期之兵役召集且有證
    明者外，凡因特別事故或因疾病等，請給事、病假均不給付
    工資，如有請假則按請假日數扣其工資，每日新台幣1000元
    ，此亦有該工作契約影本乙份附卷可稽。同案被告謝志昇出
    國遊玩應請事假，且依請假日數5日扣其薪水5000元，應可
    確定。復有「臨時工出工卡」、「臨時工工資表」、「臨時
    工資發放明細表」、「受款人清單」、「付款憑條」、「入
    出國日期證明書」及「被告謝志昇台灣土地銀行草屯分行」
    帳戶90年間金融交易明細等相關資料各1份附卷，為其論據
    。
五、訊據被告乙○○固供承謝志昇之「臨時工出工卡」及「「臨
    時工工資表」係由其所製作並蓋章後，向會計室請領謝志昇
    之工資，而於90年9月9日至14日與謝志昇一同前往澳門廣州
    旅遊，在90年9月份謝志昇之「臨時工出工卡」記載90年9月
    10日至14日出工並蓋章之情事。惟堅決否認有行使公務員登
    載不實文書、圖利等罪嫌，先後辯稱：臨時工監工及工資表
    之製作並非我主管事務，沒有要詐取財物。當時沒有簽到、
    簽退的制度，我當時是一時疏忽，印章一直蓋下來，我並沒
    有要圖利謝志昇的意圖。當時我們去澳門旅遊也沒有向機關
    報備，我自己沒有上班也要扣錢，我自己的部分我事先有請
    假，有扣五天的工資。工資表是隔月才製作的，當時就是電
    腦印下來，直接蓋章。我是一時疏忽，不知道事情會那麼嚴
    重等語。經查：
  (一)證人及同案被告謝志昇於偵查中證稱：90年9月10、11、12
    、13、14日共5天與乙○○一同到大陸旅遊，但是這5天我並
    沒有蓋章簽到，而是事後才知道乙○○主動幫我蓋章，因為
    我的私章是他保管。出國沒有請假，因為當時同事告訴我不
    用請假，薪水可以照領等語（見偵查卷第42頁）。證人謝志
    昇於偵查中證稱：我知道出國旅遊需要請假，請假會被扣款
    等語（見偵查卷第50頁）。證人謝志昇於偵查中證稱：90年
    9月10日、11日、12日、13日、14日這5天與乙○○到國外旅
    遊，我有口頭請假。口頭請假要扣款等語（見偵查卷第86頁
    ）。證人謝志昇於原審結證稱：我在土城分站有工作人員每
    日會回報有無到班，會跟乙○○還有周書田回報，乙○○在
    每週二至五與周書田會一起到土城分站督導業務。90年9月
    10日至14日有到澳門廣東，純私人旅遊，旅遊那六天，均與
    乙○○在一起，出去旅遊這段期間沒有請假，因為我沒有假
    單，我也沒有口頭請假。請假時應該打給周書田，若他不在
    ，就會請乙○○轉告。簽到簿都在被告乙○○處理，叫我們
    把印章交給乙○○，因為這樣比較好作業，我們沒有簽到退
    。去旅遊這5天，應該請假而沒有請假，沒有拜託乙○○幫
    我報工資等語（見原審卷第71至75頁）。
  (二)證人李其澤於原審證稱：90年9月謝志昇臨時工出工卡及臨
    時工工資表，上面試乙○○的章，我的基本認知上就是他製
    作的。依據林管處規定「臨時工出工卡」及臨時工工資表是
    否應由乙○○製作我不知道，是由他們課室的事務分配。臨
    時工監工是何人，實際上我不知道，臨時工請假是他們管理
    的，何人辦理我不知道，我只照呈上來出工卡審核。他們請
    假是否要辦理手續我不知道，人事室也不管臨時工差勤等語
    （見原審卷第84頁）。
  (三)證人周書田於原審結證稱：謝志昇當時是在外面的檢定工作
    ，並非在管理處裡面，依照規定是要簽到退，但是當時並沒
    有這樣做。謝志昇的臨時工出工卡及工資表是由乙○○視製
    作，沒有可以依據的資料，視謝志昇出勤狀況來製作。有無
    謝志昇上班及工作情形，並沒有特定人要督導。臨時工出工
    卡及工資表之前都是由張志忠製作，後來乙○○剛來不久，
    張志忠把業務直接移交乙○○製作，事後也沒有報告，我是
    看到這出工卡後才知道乙○○製作。林管處內規沒有規定或
    明文規定臨時工出工卡及工資表專屬乙○○、張志忠製作，
    業務是由股長來分派。乙○○主要業務是協助辦理檢定業務
    ，應該可以協助製作臨時工出工卡及工資表，因為一直都是
    這樣。「臨時工出工卡」90年2月到90年底，都是由乙○○
    製作。「臨時工出工卡」、「臨時工工資表」是乙○○的業
    務等語（見原審卷第86至91頁）。
  (四)依卷附之南投林管處簽、南投林管處雇用臨時性定期工工作
    契約、臨時工出工卡、臨時工工資表、臨時工資發放明細表
    、受款人清單、付款憑條、入出國日期證明書、95年8月11
    日南投林管處函附謝志昇90年度每月臨時工工資表及95年11
    月10日臺灣土地銀行草屯分行函附系爭帳戶90年間客戶歷史
    交易明細查詢等資料（見偵卷第19至31、53至83、93至95頁
    ）。雖可認定被告乙○○平日係依據謝志昇實際到班情形，
    製作臨時工出工卡及薪資表。被告乙○○於90年9月10日至
    14日，有與同案被告謝志昇一同前往澳門廣東私人旅遊，並
    於謝志昇之臨時工出工卡蓋用印章，記載為上班，向南投林
    管處領取工資五千元之情事。惟依南投林管處96年3月27日
    投人字第0964104429號函稱：「經查技術士乙○○於89年12
    月奉派至本處治山課報到，當時即指派蔡士至保安林股服務
    ，至『臨時工工資表』、『臨時工工資發放明細表』之製作
    ，原應由技術士張志忠負責，後由張士私下委請乙○○協助
    辦理」（見原審卷第49頁）。顯見被告乙○○並未奉上級指
    派擔任該項業務，該業務本非屬被告乙○○所主管，實係因
    受同事私下委託辦理，則被告乙○○執行該項業務，是否能
    認定係被告乙○○職務上行為，「臨時工出工卡」、「臨時
    工工資表」是否確屬被告乙○○職務上製作之公文書，均有
    斟酌之餘地。
  (五)按刑法第213條不實登載公文書罪之成立，除客觀上公務員
    在其職務上所掌公文書，有為虛偽不實之登載行為，且足生
    損害於公眾或他人外，其在主觀上須明知為不實。所謂明知
    係指直接之故意而言，最高法院著有69年台上字第595號判
    例，可資參照。又貪污治罪條例之圖利罪，固不以圖利自己
    為限，要必有為自己或第三人圖取不法利益之犯意，始克當
    之，而有無此項犯意，須依證據認定，不得僅以公務員所為
    失當行為之結果，使人獲得不法利益，即據以推定該公務員
    自始即有圖利他人之犯意，亦有最高法院78年台上字第1571
    號、83年台上字第1868號、83年台上字第4473號、83年台上
    字第5203號、86年度台上字第5083號判決，可資參照。經查
    本件被告乙○○固有與謝志昇一同前往澳門廣東旅遊，且在
    「臨時工出工卡」上記載謝志昇於95年9月10日至14日到工
    ，及填載「臨時工工資表」請領工資之行為，惟依南投林管
    處韓所示，被告所製作之「臨時工出工卡」、「臨時工工資
    表」，並非經其所屬機關正式指派或長官指示執行之公務，
    而係受同事私人拜託之事務，尚難認屬其職務上製作之公文
    書。證人周書田之證言，即難採為不利於被告之證明。退萬
    步言，縱認係被告乙○○職務上所製作之公文書，然依上開
    各證人證述之情節觀之，同案被告謝志昇實際上並無簽到之
    情形，雖被告乙○○有與謝志昇一同前往澳門廣州等地旅遊
    ，而仍在謝志昇之「臨時工出工卡」、「臨時工工資表」上
    填載謝志昇有出工之情事。其此一行為，究竟係自行基於圖
    利謝志昇之犯意而為，或與謝志昇基於共同圖利之犯意而為
    ，均無積極證據以資證明。又因被告乙○○此項填載之結果
    ，固使謝志昇得以多領5000元之工資，對謝志昇而言，雖獲
    得不法之利益，惟依證人謝志昇之證言，其事前已知要請假
    ，請假會扣工資，其沒有請假，至事後始知悉溢領之情形，
    並將該溢領部分之款項繳回等情，原審法院尚且以謝志昇無
    犯罪之意圖，而判決無罪確定。參以證人謝志昇尚證稱其並
    未請被告乙○○幫其報工資等語，以此而論，被告乙○○與
    謝志昇間，應無共同犯意聯絡之情形。申言之，如認被告乙
    ○○於謝志昇間，並無共犯之情事，則被告乙○○究竟有何
    為謝志昇不法所有之動機、目的或犯意，而為圖利謝志昇之
    行為，均乏積極之事證證明。又以被告上班之地點係在台中
    市教師會館附近，謝志昇之上班地點在南投縣草屯鎮雙冬之
    九九峰附近，二地相隔有相當之距離，且由南投林管處95年
    8月11日投治字第0954221025號函檢附之資料，「臨時工出
    工卡」、「臨時工工資表」均係次月製作，且均係由電腦製
    作。而依每月之「臨時工出工卡」上，第1頁左邊第3、4 欄
    位內時間，均載為：自13時至17時，迄未更正以觀，足見被
    告於製作該等文件時，確有疏忽之情形。更足以認定，被告
    乙○○於製作本件「臨時工出工卡」時，並非基於故意登載
    不實而為。況且，本件亦無證據證明被告乙○○有圖得自己
    何種不法利益之犯意或行為，更難謂其係基於圖得謝志昇之
    不法犯意而為，被告所辯無圖利之犯意及行為，並無違經驗
    及論理法則，自屬可採。
六、綜上所述，本院依憑現有之證據，既不足以證明被告有檢察
    官起訴之犯行，此外，又無其他任何積極事證足以證明被告
    有何圖利、公務員登載不實文書之犯意或行為。本件不能證
    明被告犯罪，原審未察，遽予論罪科刑，不無可議之處，被
    告乙○○上訴指摘原判決不當，為有理由，應由本院將原判
    決關於被告乙○○部分予以撤銷改判，而為被告乙○○無罪
    之諭知。
七、至於被告乙○○爭執90年9月份「臨時工出工卡」上之「颱
    風」文字非其筆跡一節，經本院送請法務部調查局鑑定結果
    ，該「臨時工出工卡」之筆跡，與被告當庭書寫及其所提供
    之信封、筆記簿活頁紙、入場證等上之筆跡筆劃特徵相似，
    研判二類筆跡有出於同一人手筆之可能性，有該局97年3月
    18日調科貳字第09700100920號鑑定書附卷可稽（見本院卷
    第77、78頁），應可認定係屬被告之筆跡，亦與本院認定該
    「臨時工出工卡」確屬被告所製作者，並無二致，然被告乙
    ○○業經本院認定其並無登載不實之犯意，已如前述，是該
    鑑定結果，尚難採為被告有利或不利之證明，附此敘明。
據上論結，應依刑事訴訟法第369條第1項前段、第364條、第301
條第1項，判決如主文。
本案經檢察官甲○○到庭執行職務。
中    華    民    國    97    年    5     月    6     日
            刑事第十一庭  審判長法  官  陳  朱  貴
                                法  官  何  志  通
                                法  官  郭  同  奇
上列正本證明與原本無異。
檢察官得上訴。
被告不得上訴。
如不服本判決應於收受送達後十日內向本院提出上訴狀，其未敘
述上訴之理由者並得於提起上訴後十日內向本院補提理由書（均
須按他造當事人之人數附繕本）。
                                書記官  康  孝  慈
中    華    民    國    97    年    5    月    12   日


司法院資訊處製作；財團法人民間司法改革基金會備份。
